ACORDAO-COMPLETO-2337409

ACÓRDÃO 7569/2019 ATA 28/2019 - PRIMEIRA CÂMARA

VISTOS, relatados e discutidos estes autos de tomada de contas especial instaurada pelo Ministério do Turismo em desfavor do Sr. Geraldo Novais Agra Filho, ex-prefeito de Carneiros/AL, em razão da não aprovação da prestação de contas referente aos recursos repassados ao Município de Carneiros/AL, por força do Convênio Siconv 703702/2009;
	ACORDAM os ministros do Tribunal de Contas da União, reunidos em sessão da 1ª Câmara, diante das razões expostas pelo relator, em: 
9.1. julgar irregulares as contas do Sr. Geraldo Novais Agra Filho (XXX.349.854-XX) , ex-prefeito de Carneiros/AL, com fundamento nos arts. 1º, inciso I, 16, inciso III, alíneas "b" e "c", da Lei 8.443/1992, c/c os arts. 1º, inciso I, e 209, incisos II e III, do Regimento Interno do TCU; 
9.2. condenar o responsável indicado no subitem anterior, com fundamento no art. 19, caput, da Lei 8.443/1992, c/c o art. 210 do Regimento Interno do TCU, ao pagamento das importâncias a seguir discriminadas, com a fixação do prazo de 15 (quinze) dias, a contar da notificação, para comprovar, perante o Tribunal (art. 23, inciso III, alínea "a" da Lei 8.443/1992, c/c o art. 214, inciso III, alínea "a", do Regimento Interno) , o recolhimento da dívida aos cofres do Tesouro Nacional, atualizadas monetariamente e acrescidas dos juros de mora, calculados a partir das datas discriminadas, até a data do recolhimento, na forma prevista na legislação em vigor:
	VALOR ORIGINAL (R$) 
	DATA DA OCORRÊNCIA

	32.803,20
	20/7/2009

	1.008,00
	20/7/2009

9.3. aplicar ao Sr. Geraldo Novaes Agra Filho, a multa prevista no art. 57 da Lei 8.443/1992, c/c o art. 267 do Regimento Interno, no valor de R$ 5.000,00 (cinco mil reais) , fixando-lhe o prazo de 15 (quinze) dias, a contar da notificação, para que comprove, perante o Tribunal (art. 214, inciso III, alínea "a", do Regimento Interno) , o recolhimento da dívida aos cofres do Tesouro Nacional, atualizada monetariamente desde a data deste acórdão até a do efetivo recolhimento, se for paga após o vencimento, na forma da legislação em vigor;
9.4. autorizar, desde logo, nos termos do art. 28, inciso II, da Lei 8.443/1992, a cobrança judicial das dívidas, caso não atendida a notificação;
       9.5. autorizar, desde logo, caso solicitado e o processo não tenha sido remetido para cobrança judicial, o pagamento das dívidas em até 36 (trinta e seis) parcelas mensais e consecutivas, nos termos do art. 26 da Lei 8.443/1992, c/c o art. 217 do Regimento Interno/TCU, fixando-se o vencimento da primeira parcela em 15 (quinze) dias, a contar do recebimento da notificação, e o das demais a cada mês, devendo incidir sobre cada valor mensal os correspondentes acréscimos legais, na forma prevista na legislação em vigor, sem prejuízo de alertar o responsável de que a falta de comprovação do recolhimento de qualquer parcela implicará o vencimento antecipado do saldo devedor;
9.6. dar ciência ao Ministério do Turismo que o não exame da documentação complementar da prestação de contas apresentada após o envio da tomada de contas especial ao TCU e não comunicação do resultado a este Tribunal, como ocorreu no caso do convênio Siconv 703702/2009 (Siconv 703702) , firmado com o Município de Carneiros/AL, constitui infringência ao disposto no art. 72 da Portaria Interministerial 424/2016;
9.7. dar ciência desta deliberação ao Procurador-Chefe da Procuradoria da República no Estado de Alagoas, nos termos do § 3º do art. 16 da Lei 8.443/1992, c/c o § 7º do art. 209 do Regimento Interno do TCU, para adoção das medidas que entender cabíveis.

Tomada de contas especial instaurada em virtude da não comprovação da regular aplicação dos recursos destinados ao apoio ao evento intitulado "Festa Junina no Município de Carneiros".

Primeira Câmara

Prefeitura Municipal de Carneiros - AL.

3. Responsável: Geraldo Novais Agra Filho (XXX.349.854-XX).

13.1. Ministros presentes: Walton Alencar Rodrigues (Presidente), Benjamin Zymler, Bruno Dantas e Vital do Rêgo (Relator).
13.2. Ministro-Substituto presente: Weder de Oliveira.

ACORDAO-COMPLETO-2465868

Acórdão 8119/2021 - Primeira Câmara

ACORDAO-COMPLETO-2387214

Acórdão 14116/2019 - Primeira Câmara

VITAL DO RÊGO

Adoto como relatório o pronunciamento da então Secretaria de Controle Externo de Alagoas (peça 19) a seguir transcrito, que contou com a anuência do corpo diretivo daquela unidade e do representante do Ministério Público junto ao TCU (peças 20 e 21) :
INTRODUÇÃO
Cuidam os autos de tomada de contas especial (TCE) instaurada pelo Ministério do Turismo, em desfavor do Sr. Geraldo Novais Agra Filho, ex-prefeito de Carneiros/AL, em razão da não aprovação da prestação de contas referente aos recursos repassados ao Município de Carneiros/AL, por força do Convênio Siconv 703702/2009 (Siconv 703702) , celebrado com o Ministério do Turismo (peça 1, p. 47-83) , e que teve por objeto o apoio ao evento intitulado "Festa Junina do Município de Carneiros", conforme o plano de trabalho aprovado (peça 1, p. 4-15) .
HISTÓRICO 
2.	Conforme disposto na cláusula quinta do termo da avença foram previstos R$ 104.170,00 para a execução do objeto, dos quais R$ 100.000,00 seriam repassados pelo concedente e R$ 4.170,00 corresponderiam à contrapartida (peça 1, p. 61) .
3.	Os recursos federais foram repassados em uma parcela, mediante a ordem bancária 2009OB800978, no valor de R$ 100.000,00, emitida em 16/7/2009 (peça 1, p. 91) .
4.	O ajuste vigeu no período de 16/6/2009 até 29/8/2009, e previa a apresentação da prestação de contas até 28/9/2009, conforme cláusulas quarta e décima segunda (peça 1, p. 59 e 73) .
5.	Em 5/10/2009, o ex-prefeito, Geraldo Novais Agra Filho, foi notificado por meio do ofício 1336/2009/CGMC/SNPTur/MTur, de 5/10/2009, acerca do final da vigência e do prazo para prestar contas, sendo alertado, na mesma oportunidade, para a necessidade de inserir as informações no Sistema Convênios (Siconv) (peça 1, p. 99-101) .
6.	Em 21/12/2009, o referido ex-prefeito enviou ao Ministério a prestação de contas do convênio em questão (peça 1, p. 103-174) .
7.	A documentação da prestação de contas foi objeto de análise que resultou no Parecer de Análise de Prestação de Contas - Parte Técnica 595/2010 (peça 1, p. 175-191) . O citado parecer destacou, em suma:
	a) não foi apresentada a declaração da autoridade local atestando a realização do evento conforme o plano de trabalho;
	b) não foi apresentada declaração do convenente atestando a realização do evento conforme o plano de trabalho;
	c) a incapacidade do Ministério do Turismo em fiscalizar o objeto de todos os convênios, inclusive este, por conta da falta de estrutura do órgão;
	d) o detalhamento do objeto do convênio em itens e as respectivas pendências de comprovação:
d.1) Banda Asas Morenas: faltou encaminhar fotos originais, vídeo/imagens devidamente identificados com a data, nome do evento e nome da banda;
d.2) Banda Capa de Revista: idem acima;
d.3) José Orlando e Banda: idem acima;
d.4) locação do Sistema de Sonorização composto de uma mesa com 48 canais wega, uma mesa digital Yamaha LS-932 com 48 canais, dois processadores DDX, vídeo/imagens devidamente identificados com a catorze amplificadores Times One 802, vinte pedestais, quarenta microfones shure, 32 graves e 32 sub-graves flay: faltou enviar fotos originais, vídeo/filmagens devidamente identificados com a data e o nome do evento, de forma a demonstrar a efetiva instalação do equipamento;
e.5) Colocação de dois palcos nas dimensões de 12,00 x 12,00 m em estrutura galvanizada e cobertura com estrutura de alumínio box 02: idem acima para a efetiva instalação dos palcos;
d.6) Colocação de um Camarote nas dimensões de 18,00 x 4,40 m em estrutura galvanizada: idem acima em relação ao camarote;
d.7) Colocação de dois Camarins nas dimensões de 3,00 x 4,00 m com estrutura de acrílico TS com vídeo/imagens devidamente identificados com ar condicionado: idem acima para os camarins;
d.8) Colocação de vinte banheiros químicos, sendo dez femininos e dez masculinos: idem acima para os banheiros químicos;
d.9) Grupo gerador de 180 Kva: idem acima para o gerador;
d.10) Equipe de segurança composta de quarenta homens e vinte mulheres, uniformizados, equipados com rádios, cassetetes e detectores de metal: idem acima para a segurança;
d.11) Colocação de um telão (data show) nas dimensões de 3 x 4 m: idem acima para o telão;
d.12) Colocação de house mix dois pisos nas dimensões de 4 x 4 metros em estrutura metálica: idem para comprovar a efetiva instalação do equipamento;
d.13) Colocação de quatro Sky house: idem acima
d.14) Mídia de rádio FM - Spot de trinta segundos: foi solicitado o envio (i) dos comprovantes de veiculação das emissoras contendo a grade/mapa e a autorização de veiculação, além de atestado da realização da veiculação que deverá ser acompanhado do "De acordo" da convenente; e, (II) cópia do spot veiculado.
d.15) Cartazes F2 45 x 64 cm 4x0 cores Tinta Escala em Couche Brilho 115 gr pré- impressão CTP: faltou encaminhar atestado de recebimento do material na quantidade especificada no Plano de Trabalho;
d.16) Panfletos 15 x 21 4x0 cores Tinta Escala em Couche Brilho 90 gr pré-impressão CTP: faltou o atestado de recebimento do material na quantidade especificada no plano de trabalho.
8.	O Parecer concluiu que "não foram apresentados elementos suficientes que permitam a emissão de parecer técnico conclusivo a respeito do cumprimento do objeto do convênio, sendo necessário diligenciamento junto ao convenente".
9.	Em 29/7/2010, o Ministério notificou o ex-prefeito para apresentar a documentação complementar comprobatória da regular utilização dos recursos públicos aplicados no âmbito do convênio em questão. Ressaltou que os elementos complementares suscitados deveriam ser encaminhados por meio físico e, obrigatoriamente, observar as solicitações realizadas em decorrência das ressalvas técnicas indicadas no relatório de análise, tendo anexado cópia das pendências apontadas no parecer técnico citado no item 7 acima e, no anexo 2 ao ofício, inseriu indicação detalhada de todas as outras pendências, a exemplo da ausência do extrato bancário e da cópia do cheque ou TED utilizado (peça 1, p. 193-215) .
10.	 Em razão do não atendimento à notificação supra foi instaurada a tomada de contas especial, conforme Relatório do Tomador de Contas Especial 333/2011 (peça 1, p. 237-247) . O Relatório apontou como irregularidades motivadoras da TCE as pendências de comprovação do objeto apontadas no parecer técnico citado no item 7 desta instrução e a não apresentação da documentação complementar à prestação de contas final. Apontou como único responsável o ex-prefeito, Geraldo Novais Agra Filho, mandato entre 2009 e 2012 (já era prefeito desde 2005) .
11.	 A Secretaria Federal de Controle Interno emitiu o Relatório e Certificado de Auditoria 704/2014 nos quais concordou com os procedimentos da TCE (peça 1, p. 256-260) e a autoridade ministerial atestou haver tomado conhecimento do processo (peça 1, p. 274) .
EXAME TÉCNICO
12.	 No âmbito deste Tribunal, foi lavrada a instrução preambular à peça 3, que concluiu pela proposta de realização de diligência e citação. A diligência à Presidência da Caixa Econômica Federal para solicitar, relativamente à conta bancária 503-7, agência 0712, de titularidade da Prefeitura Municipal de Carneiros/AL, o envio de cópia dos cheques 000021 e 000022. A citação do ex-prefeito, pelo valor total repassado, para apresentar alegações de defesa acerca desaprovação da prestação de contas do convênio 703702/2009, firmado com o Ministério do Turismo, em razão de não terem sido apresentados todos os documentos previstos no termo do convênio, e consequente não comprovação da boa e regular aplicação dos recursos federais repassados ao Município de Carneiros/AL por meio do referido repasse, contrariando ao disposto nas cláusulas terceira, item II, letras "j", "m", "v", "cc", "mm" e "nn", e décima segunda do termo do repasse, no art. 93 do Decreto-Lei 200, de 1967, e no art. 70, parágrafo único, da Constituição Federal.
13.	 Autorizadas pelo titular da unidade técnica (peça 4) , foram realizadas a diligência e a citação (peças 5 a 8) .
14.	 A Caixa Econômica Federal remeteu as cópias dos cheques solicitadas (peça 12) . O cheque 850021 foi emitido nominativo à firma MC Produções e Eventos Ltda., no valor de R$ 94.970,00 (peça 12, p. 3) . O cheque 850022 foi nominal à C I Gráfica Ltda., no valor de R$ 8.650,00 (peça 12, p. 2) .
15.	 O ex-prefeito, Geraldo Novais, por meio de advogado regularmente habilitado, e após solicitar e obter dilação do prazo (peças 9 e 10) , apresentou as alegações de defesa à peça 15.
I. Alegações de defesa
16.	 Na defesa foi alegado, em suma, o seguinte:
	a) que a IN/TCU 71/2012 dispõe que a tomada de contas especial somente será instaurada se a autoridade competente tiver esgotado todas as medidas administrativas pertinentes à análise da boa utilização de recursos da União;
	b) que o ex-prefeito teria enviado em 27/6/2014, em resposta ao Ofício 1328/2014/CGCV /SPOA/SE/Mtur, diversos documentos complementares que comprovariam a execução do Convênio 0465/2009, mas, embora tenha recebido a documentação, o Mtur não se manifestou;
	c) que o processo deve retornar ao Mtur para que este se manifeste sobre os documentos que lhe foram encaminhados, cujas cópias anexou à defesa, que comprovariam a regular utilização dos recursos federais, razão pela qual propugnou que a TCE seja arquivada;
	d) que as ressalvas constantes do Parecer de Análise de Prestação de Contas - Parte Técnica 595/2010, utilizadas para desaprovação das contas, seriam, em sua maioria, decorrentes de exigências não previstas em normativos e nas cláusulas do convênio;
	e) que a desaprovação da prestação de contas não pode ser fundamentada na "exigência tardia de fotos das bandas, sistema de sonorização, palcos, camarins, banheiros, gerador, equipe de segurança, telão, house mix, sky house, para comprovação da realização das festividades (...) , uma vez que outros elementos de prova são igualmente suficientes para comprovar a execução do objeto do contrato";
	f) que o termo do convênio, em especial na sua cláusula décima segunda, não prevê obrigação do convenente de comprovar a execução com fotos das bandas e dos demais itens previstas para a execução do evento;
	g) que o MTur "... a despeito de não exercer suas atribuições com eficiência" e "não ter realizado inspeção in loco do evento, quer transferir a responsabilidade para o Município e, consequente, para o ex-gestor Geraldo Novais Agra Filho", tanto que o parecer supra referido se justifica a respeito dessa omissão;
	h) que mesmo tendo sido elaborado o relatório final de prestação de contas, com a apresentação de todas as informações e documentos comprobatórios a respeito da devida realização do evento, o Mtur passou exigir diversos documentos que não constavam da relação descrita na cláusula décima segunda do convênio firmado entre os entes, dentre os quais, fotografias e filmagens dos itens de infraestrutura do evento, dos shows musicais, como se colhe da "ressalva técnica" constante das diversas Notas Técnicas de Análise constante dos autos;
	i) que a lei e nem o termo do ajuste não preveem certas comprovações exigidas pelo Mtur. Que mesmo assim, cuidou de encaminhar para o Mtur vasto acervo comprobatório contendo "fotos do evento, com a cobertura total da festividade, publicação em sítio eletrônico (www.malta net.com.br) com reportagem a respeito da festa junina, declarações dos músicos que se apresentaram na festividade, declaração da empresa responsável pela infraestrutura do evento, nota fiscal emitida pela emissora de rádio que divulgou o evento, atestado de recebimento do material e mídia para divulgação do evento, dentre outros";
	j) que a análise das notas técnicas do Mtur, como o parecer 595/2010, indica que a não aprovação das contas se deve a questões meramente formais, a indicar um formalismo exacerbado e sem qualquer embasamento legal. Que as exigências não têm amparo em qualquer norma jurídica "e ainda que encontrassem não poderiam ser levadas ao extremo de considerar inexistente um evento por simples irregularidades formais". Não constam tais exigências nem no convênio e nem no plano de trabalho. Que são irrazoáveis e desproporcionais.
	k) que a execução do evento pode ser comprovada através dos documentos juntados pelo defendente à prestação de contas, inclusive alguns deles não foram objeto de manifestação pelos responsáveis pela análise da prestação de contas do Ministério do Turismo, consoante se verifica da comunicação enviada ao Ministério do Turismo, em 27 de junho de 2014, conforme documentos em anexo. Que a TCE, por isso, é insubsistente se tomar por base os documentos colacionados, os quais demonstram a existência de prestação de contas e, principalmente, a realização do evento;
	l) que inexiste menção à falsificação de documentos, superfaturamento ou qualquer outra irregularidade que tenha causado dano ao erário. O Mtur reprovou as contas por ter considerado que os documentos entregues pelo então gestor do Município de Carneiros, mídias apresentadas com imagens - não continham nenhum elemento identificador do evento objeto do Convênio 0465/2009 (SIAFI 703702) situação que não atesta a desonestidade do gestor, caracterizada pela intenção de causar prejuízo ao Erário;
	m) não ser razoável e nem proporciona exigir do defendente a apresentação de documentos que não foram previstos nas normas nem no termo da avença. Que na TCE deve prevalecer o princípio da verdade material;
	n) que mesmo havendo alguma irregularidade na execução do convênio, o TCU deveria considerar o lapso temporal desde os fatos (2009) e a notificação do gestor (2014) , ressaltando a dificuldade no acesso aos documentos do acervo municipal, a impedir o contraditório e a ampla defesa.
	o) que o TCU tem entendimento de que mesmo se o transcurso do tempo não alcance o prazo de dez anos previsto no art. 6°, inciso II da IN/TCU 71/2012, as contas devem ser consideradas iliquidáveis "quando houver impossibilidade de o responsável exercer plenamente o contraditório e a ampla defesa, com prejuízo ao princípio da segurança jurídica, diante do espaço de tempo existente entre a ocorrência do fato gerador e o instante em que o gestor foi demandado pelo órgão de controle externo. (Acórdão 5467/2008-TCU-Segunda Câmara) ";
p) que o ora defendente diligenciou perante a Prefeitura Municipal de Carneiros para obter cópia dos procedimentos e toda documentação referente ao Convênio em apreço, sem qualquer resposta até a presente data, o que tem dificultado sobremaneira o exercício da ampla defesa e do contraditório; e
q) finaliza destacando a ineficiência do Mtur em realizar fiscalização in loco acerca da realização do objeto do Convênio, o que teria evitado esse processo, e requer o arquivamento do feito.
16.1.	Em anexo à defesa, o ex-prefeito enviou cópia de correspondência que teria sido enviada em 27/6/2014 ao Ministério do Turismo com as justificativas e documentos para saneamento das pendências na prestação de contas apontadas na Nota Técnica Mtur 595/2010 (peça 15, p. 14-69) .
II. Análise das alegações de defesa
17.	 Da análise dos autos verifica-se que a tomada de contas especial foi instaurada em virtude da não aprovação da prestação de contas do Convênio 703702/2009, firmado entre o Ministério do Turismo e a Prefeitura Municipal de Carneiros/AL, com o objeto de realizar a "Festa Junina do Município de Carneiros", no período de 22 a 29/6/2009.
18.	 Na instrução à peça 3, que concluiu pela proposta de citação do responsável, foi lavrado o exame técnico abaixo reproduzido, em parte:
13. O prefeito foi diligenciado pelo Ministério, quando ainda estava no cargo, mas não atendeu ao chamado. Assim, ficou evidenciada a não comprovação da boa e regular aplicação dos recursos federais repassados, por não terem sido apresentados elementos suficientes para atestar a regular execução do objeto conveniado.
14. Dessa forma, considera-se adequada a conclusão do tomador de contas em atribuir a responsabilidade exclusivamente ao ex-prefeito, não cabendo neste caso aplicação da Súmula 230 deste Tribunal, com vistas a alcançar o prefeito sucessor (2013-2016) .
15. Esse entendimento quanto à abrangência da Súmula 230/TCU está em consonância com os recentes julgados deste Tribunal sobre a matéria, ex vi dos Acórdãos 7.347/2010-TCU-1ªCâmara e 566/2011-TCU-2ª Câmara. Deste último, extraem-se excertos para demonstrar a novel posição desta Corte verbis:
SUMÁRIO
 (...) 
3. Em regra, a aplicação do entendimento enunciado na Súmula TCU nº 230 atinge o prefeito sucessor apenas nos casos em que o prazo para prestação de contas dos recursos recebidos por seu antecessor adentrar o interregno temporal de sua gestão.
 (...) 
VOTO
 (...) 
6. No que diz respeito ao prefeito sucessor, está correto o entendimento da unidade técnica, ao considerar que o mesmo não deveria ser responsabilizado. Com relação ao tema, rememoro que a Súmula nº 230 do TCU estabelece que ao prefeito sucessor compete apresentar as contas referentes aos recursos federais recebidos por seu antecessor, quando este não o tiver feito ou, na impossibilidade de fazê-lo, adotar as medidas legais visando ao resguardo do patrimônio público.
7. No entanto, a jurisprudência desta Corte (v.g Acórdão 7347/2010-TCU-Primeira Câmara) tem firmado o entendimento de que o enunciado da referida Súmula atinge o prefeito sucessor apenas nos casos em que o prazo para prestação de contas dos recursos recebidos por seu antecessor adentrar o interregno temporal de sua gestão, o que, conforme demonstrado na instrução da unidade técnica, não se verificou no presente caso.
16. 	O termo do convênio é explícito nas exigências quanto aos documentos que deveriam ter sido apresentados na prestação de contas e que são necessários para comprovar a efetiva execução do objeto, conforme se extrai do disposto na cláusula décima segunda do termo do ajuste (peça 1, p. 73-75) .
17. 	Os documentos apresentados pelo ex-prefeito são os formulários exigidos em qualquer convênio, cópia de contratos, recibos e notas fiscais, que se podem lastrear as despesas, não comprovam a execução do objeto do convênio. Um exemplo é a nota fiscal emitida pela CJ Gráfica Ltda., em 21/12/2009, seis meses depois da data da ocorrência do evento objeto do convênio, referente a um suposto serviço prestado em 10/6/2004, conforme anotado na própria nota (peça 1, p. 123) . A nota é no valor de R$ 8.650,00, o que exigiria licitação na modalidade Convite, mas não foi apresentado o termo de adjudicação e de homologação. Outra evidência de irregularidade nessa despesa reside no fato de que o cheque no mesmo valor foi sacado em 20/7/2009 (peça 1, p. 129) .
18. 	Em razão da constatação acima, oportuno solicitar, preliminarmente, e sem prejuízo da proposta de citação, pois não se criará embaraço processual, que se diligencie à Presidência da Caixa Econômica Federal para solicitar, relativamente à conta bancária 503-7, agência 0712, de titularidade da Prefeitura Municipal de Carneiros/AL, o envio de cópia dos cheques 000021 e 000022, constantes da cópia do extrato bancário em anexo [enviar cópia da peça 1, p. 129].
19. 	Ademais, os documentos enviados não comprovam a execução do objeto, tendo o ex-prefeito descumprido as regras estabelecidas no termo do convênio quanto aos documentos necessários para realizar essa comprovação, assistindo razão ao Ministério em não aprovar a prestação de contas e exigir a devolução integral dos recursos federais.
20. 	Desse modo, deve-se propor a citação do ex-prefeito, Sr. Geraldo Novais Agra Filho (CPF XXX.349.854-XX) , acerca da desaprovação da prestação de contas do convênio 703702/2009, firmado com o Ministério do Turismo, em razão de não terem sido apresentados todos os documentos previstos no termo do convênio, e consequente não comprovação da boa e regular aplicação dos recursos federais repassados ao Município de Carneiros/AL por meio do referido repasse, contrariando ao disposto nas cláusulas terceira, item II, letras "j", "m", "v", "cc", "mm" e "nn", e décima segunda do termo do repasse, no art. 93 do Decreto-Lei 200, de 1967, e no art. 70, parágrafo único, da Constituição Federal.
21.	Registre-se que a responsabilidade recai integralmente sobre o ex-prefeito acima indicado, mandatário municipal durante toda a vigência do convênio, inclusive do prazo para prestar contas. Também foi o responsável pela solicitação do repasse, pela realização das despesas e pela prestação de contas incompleta e insuficiente, além de não ter atendido à diligência saneadora do Ministério. Não há como presumir boa-fé na sua conduta e evidencia-se que o ex-gestor tinha consciência da ilicitude de sua conduta e esperar que tivesse adotado solução diversa.
19.	 Quanto à alegação de que o Mtur teria instaurado a TCE sem esgotar as medidas administrativas de análise do convênio não lhe assiste razão. No histórico acima foi evidenciado que o então prefeito teve oportunidades para sanear as pendências, mas não o fez, o que ensejou na instauração da TCE e seu envio tempestivo ao TCU, em 20/6/2014.
19.1.	O sr. Geraldo Novais, embora tenha tido todo o mandato para resolver as pendências (até 31/12/2012) , apenas se dignou a enviar documentos complementares ao Mtur em 27/6/2014, cinco anos após o evento, e quando a TCE já tinha sido enviada a esta Corte pela CGU (peça 1, p. 262) .
19.2.	De todo modo, mesmo após o envio da TCE ao TCU, deveria o Mtur ter analisado a documentação complementar apresentada pelo ex-prefeito em 27/6/2014, com fundamento no disposto no art. 84 da Portaria Interministerial 507, de 24/11/2011 (atual art. 72 da Portaria Interministerial 424, de 30/12/2016) , e adotado as medidas previstas no referido normativo, inclusive quanto a informar ao TCU, via Controle Interno, do resultado do exame. Assim, cabe propor que seja dada ciência ao Ministério do Turismo que o não exame da documentação complementar da prestação de contas apresentada após o envio da tomada de contas especial ao TCU e não comunicação do resultado ao TCU, como ocorreu no caso do convênio Siconv 703702/2009 (Siconv 703702) , firmado com o Município de Carneiros/AL, constitui infringência ao disposto no art. 72 da Portaria Interministerial 424/2016.
19.3.	Entretanto, como já dito, tal ocorrência não prejudica o exame da TCE nesta fase externa, quando o responsável terá todas as oportunidades de exercer a ampla defesa e o contraditório. 
20.	 Passa-se, a seguir, ao exame de cada um dos pontos impugnados pelo Mtur na prestação de contas apresentada, conforme Parecer 595/2010 (peça 1, p. 175-191) e síntese constante do item 7 supra, já considerando os novos elementos trazidos aos autos em anexo à defesa.
20.1.	não foi apresentada a declaração da autoridade local atestando a realização do evento conforme o plano de trabalho;
	não foi apresentada declaração do convenente atestando a realização do evento conforme o plano de trabalho
20.1.1.	De fato, não foram apresentadas essas declarações. Nem na documentação complementar o ex-prefeito resolveu apresentá-la. A cláusula décima segunda, parágrafo segundo, letra "g, do termo da avença estabelece que deveriam ser apresentadas "duas Declarações atestando a execução do objeto deste Convênio, sendo uma da CONVENIENTE e a outra de uma autoridade local".
20.2.	Banda Asas Morenas, Banda Capa de Revista e José Orlando e Banda: faltou encaminhar fotos originais, vídeo/imagens devidamente identificados com a data, nome do evento e nome da banda;
20.2.1.	O objeto do convênio previa a apresentação das três bandas acima, com os seguintes custos (peça 1, p. 140-144) :
	BANDA
	VALOR (R$) 

	Capa de Revista
	10.000,00

	Asas Morenas
	20.000,00

	José Orlando e Banda
	30.000,00

	TOTAL
	60.000,00

20.2.2.	Em relação à contratação das bandas, o termo do convênio exigia a apresentação dos seguintes documentos:
	a) cópia do contrato de exclusividade dos artistas com o empresário contratado, registrado em cartório, sob pena de glosa dos valores envolvidos (cláusula terceira, item II, letra ll") ;
	b) publicação do extrato do contrato de inexigibilidade celebrado entre o Município e o intermediário ou representante no Diário Oficial da União (cláusula terceira, item II, letra mm") ;
	c) cópia do despacho adjudicatório e homologação das licitações realizadas ou justificativa para sua dispensa ou inexigibilidade, com o respectivo embasamento legal, de acordo com as disposições contidas na Lei n 2 8.666/93 e em suas posteriores alterações, na Lei 10.520, de 17 de julho de 2002, no Decreto 5.504, de 05 de agosto de 2005, e na Portaria Interministerial 217/MPOG-MF, de 31 de julho de 2006, atualizada (cláusula décima segunda, parágrafo segundo, letra "c") ;
	d) cópia dos termos de contratos firmados com terceiros para a consecução do objeto conveniado e documentação comprobatória de sua execução (cláusula décima segunda, parágrafo segundo, letra "d") ;
20.2.3.	Vale mencionar que o termo de convênio firmado entre a Prefeitura de Carneiros/AL e o Ministério do Turismo não trazia previsão expressa para a apresentação de fotos/vídeos das bandas, bem como de material de divulgação pós evento. Deve-se considerar que a efetiva realização de eventos artísticos ou culturais custeados com recursos de convênio celebrados com o Ministério do Turismo deve ser demonstrada por intermédio dos documentos mencionados nas normas vigente à época e respectivos termos de convênio.
20.2.4.	Entretanto, em resposta a uma Consulta, este Tribunal firmou entendimento em caráter normativo sobre o assunto, expresso nos subitens 9.2.1 e 9.2.2 do Acórdão 1459/2012-TCU-Plenário, da relatoria do Ministro Augusto Nardes, vazados nos seguintes termos: 
9.2.1 a análise de prestação de contas relativas a convênios celebrados pelo Ministério do Turismo deve observar, quanto aos documentos que a compõem, a legislação vigente à época da celebração da avença e o prescrito no termo de ajuste, sendo sempre necessário que o cumprimento do objeto pelo convenente reste indubitavelmente comprovado; 
9.2.2 para as situações anteriores a 2010, caso os documentos enumerados no art. 28 Instrução Normativa STN 1/97 e no art. 58 da então vigente Portaria Interministerial 127/2008 não sejam suficientes para comprovar a execução do objeto do convênio, poderão ser exigidos outros elementos de prova, tais como os estabelecidos a partir daquele ano (fotografias, jornais pós-evento, CDs, DVDs, entre outros)  (grifei) . 
20.2.5.	Assim, mesmo sem previsão expressa no termo do convênio, já há decisão do TCU no sentido de ser possível demandar do convenente os supracitados elementos probatórios para poder aferir a efetiva ocorrência dos shows e da prestação dos serviços de infraestrutura. Uma vez que não sejam apresentados tais comprovantes, restará caracterizado prejuízo ao erário imputável aos agentes públicos responsáveis, em razão da não comprovação da boa e regular aplicação dos recursos federais repassados.
20.2.6.	Observa-se ainda, que, mesmo nos convênios celebrados antes de 2010, havia, como no caso presente, cláusula com exigência de que fosse, obrigatoriamente, destacada a participação do Governo Federal e do MTur em toda e qualquer ação, promocional ou não, relacionada com a execução do objeto.
20.2.7.	No caso de eventos, a comprovação do cumprimento dessa exigência só poderia ser feita por meio de fotos, filmagens ou mesmo exemplares do material promocional utilizado. Dessa forma, ainda que não houvesse expressa menção ao encaminhamento desse material como parte da prestação de contas, a necessidade de comprovar a participação de recursos federais (p. ex., com a utilização da logomarca do MTur) induzia à necessidade de produzir registros de fotos e filmes e manter cópias do material promocional utilizado. Esse foi o entendimento firmado no Acórdão 10667/2015-TCU-Segunda Câmara (Ministra-Relatora Ana Arraes) .
20.2.8.	Em relação às bandas contratadas pela Prefeitura de Carneiros/AL, o ex-prefeito apresentou:
	a) cópia de declarações firmadas pelos representantes das bandas de que receberam das empresas contratadas pela prefeitura o pagamento do valor integral do cachê, que coincide com os valores pagos pela prefeitura por cada banda (peça 15, p. 15-20) ;
	b) cópia de matéria publicada no site http://www.maltanet.com.br/v2/, em 23/6/2009, noticiando os festejos de São João em Carneiros, no dia 22/6/2009, indicando autoridades presentes à abertura e que houve as apresentações de "França e seus Tecados, José Orlando, Bila dos Teclados e Capa de Revista" (peça 15, p. 21) ;
	c) cópia de matéria publicada no site http://www.maltanet.com.br/v2/, em 19/6/2009, em que fala da programação da festa junina em Carneiros/AL naquele ano. O texto registra, dentre outras informações, que "na próxima segunda-feira (22) se apresentarão José Orlando e a Banda Capa de Revista. No Dia 29 a Festa será da comunidade Furnas e a animação fica a cargo de Asas Morenas" (peça 15, p. 27) ;
	d) na prestação de contas apresentada em dezembro de 2009, o município já havia apresentado cópia do recibo e da nota fiscal 137, de 20/7/2009, emitidos pela empresa MC Produções e Eventos Ltda. (CNPJ: 09.41.436/0001-70) , no valor de R$ 94.170,00, bem como do cheque 000021, do mesmo valor e data, em favor da citada empresa (peça 15, p. 49-51) ;
	e) cópia do contrato de prestação de serviços firmado entre o Município de Carneiros/AL e a empresa MC Produções e Eventos Ltda., de 19/6/2009, no valor de R$ 94.170,00, tendo por objeto "a empresa apresentar shows musicais nos dias 22 a 29 de junho, Montagem de som, iluminação, Segurança, Instalação de Telão, em comemoração as festividades Juninas" (peça 15, p. 57-58) ;
	f) cópias dos contratos de apresentação artística firmados entre a empresa MC Produções e Eventos Ltda. e as bandas Asas Morenas, Capa de Revista e José Orlando (peça 15, p. 62-63, 65-66 e 68) ;
	g) cópias das cartas de exclusividade firmadas pelas três bandas acima nominadas em favor da empresa MC Produções e Eventos Ltda. (peça 15, p. 64, 67 e 69) .
20.2.9.	Considera-se que as apresentações das bandas podem ser consideradas como comprovadas. O responsável apresentou, ainda que se discuta a regularidade a seguir, documentos que atestam a contratação das bandas (contratos e cartas de exclusividade) e o respectivo pagamento (nota fiscal, recibo e cheque) .  Há também declarações dos responsáveis pelas bandas de que teriam recebido o pagamento integral dos cachês, que foi feito nos valores indicados no plano de trabalho do convênio. Verifica-se, assim, estabelecido o nexo causal entre os recursos repassados e as despesas realizadas com as bandas.
20.2.10.	Embora as fotos ou filmagens fossem a comprovação mais adequada para a comprovação da realização do objeto do convênio, mitiga-se essa falta pela apresentação de duas matérias publicadas em portal na internet em 2009. Uma dava conta da futura realização do evento e indicava as bandas que iriam se apresentar; a outra, publicada durante o evento, noticiava a realização do primeiro dia do evento e da apresentação de duas das bandas acima citadas. Ambas as publicações foram confirmadas no referido portal (peças 17 e 18) .
20.2.11.	Considera-se que o conjunto de elementos juntados à prestação de contas aliado as informações da mídia pós evento revelam-se suficientes para afastar o débito relativo à contratação das bandas.
20.3.	Quanto aos itens relacionados à infraestrutura do evento e que foram contratados junto à mesma empresa que subcontratou as bandas, tudo indevidamente por inexigibilidade de licitação, o responsável não apresentou nenhuma comprovação da efetiva utilização/locação dos equipamentos e nem da montagem dos itens de infraestrutura. Não foi apresentada nenhuma foto ou filmagem ou outro elemento que permita considerar que esses itens foram fornecidos e/ou executados. Os itens impugnados são:
d.4) locação do Sistema de Sonorização composto de uma mesa com 48 canais wega, uma mesa digital Yamaha LS-932 com 48 canais, dois processadores DDX, vídeo/imagens devidamente identificados com a catorze amplificadores Times One 802, vinte pedestais, quarenta microfones shure, 32 graves e 32 sub-graves flay;
e.5) Colocação de dois palcos nas dimensões de 12,00 x 12,00 m em estrutura galvanizada e cobertura com estrutura de alumínio box 02;
d.6) Colocação de um Camarote nas dimensões de 18,00 x 4,40 m em estrutura galvanizada;
d.7) Colocação de dois Camarins nas dimensões de 3,00 x 4,00 m com estrutura de acrílico TS com vídeo/imagens devidamente identificados com ar condicionado;
d.8) Colocação de vinte banheiros químicos, sendo dez femininos e dez masculinos;
d.9) Grupo gerador de 180 Kva;
d.10) Equipe de segurança composta de quarenta homens e vinte mulheres, uniformizados, equipados com rádios, cassetetes e detectores de metal;
d.11) Colocação de um telão (data show) nas dimensões de 3 x 4 m;
d.12) Colocação de house mix dois pisos nas dimensões de 4 x 4 metros em estrutura metálica;
d.13) Colocação de quatro Sky house.
20.3.1.	Em sua defesa, o ex-prefeito apresentou uma declaração da representante da MC Produções e Eventos Ltda., na qual declara que recebeu da Prefeitura de Carneiros/AL a importância de R$34.170,00, como pagamento das despesas pela "locação de 02 Palcos, 01 Camarote, 02 Sistema de Sonorização, 02 Camarins, 20 Banheiros Químicos, 02 Grupo Geradores, 01 Telão, 01 House Mix, 04 Sky House e equipe de Segurança (composta por 40 homens e 20 mulheres) na cidade de Carneiros - AI nos dias 22 e 29 de junho de 2009 as 00 hrs". Anexa à declaração foi juntada uma planilha com a descrição dos serviços/equipamentos, as quantidades, valores unitários e totais (peça 15, p. 22-23) .
20.3.2.	A nota fiscal apresentada não especifica os serviços prestados e nem os equipamentos locados, tendo uma discriminação genérica "referente às festividades juninas da cidade de Carneiros nos dias 22 a 29 de junho de 2009, conforme convênio 709702/2009 Ministério do Turismo" (peça 15, p. 50) . Também não é visível a aposição do atesto.
20.3.3.	Embora se reconheça que as bandas não poderiam ter se apresentado sem uma infraestrutura mínima, não há como atestar que todos esses equipamentos foram efetivamente instalados e utilizados. Neste caso, nem mesmo a publicação citada anteriormente para o caso das bandas serve de prova para os equipamentos e infraestrutura física.
20.3.4.	Isso posto, diante da ausência de comprovação da efetiva locação e utilização dos equipamentos, da montagem dos palanques e palcos e/ou da prestação dos serviços, deve-se considerar como não comprovada a boa e regular aplicação da quantia de R$ 34.170,00, em face da ausência de elementos de prova capazes de atestar a efetiva prestação dos serviços.
20.4.	Ainda com relação à contratação da MC Produções e Eventos, o responsável foi citado pelo descumprimento, dentre outros dispositivos do termo do convênio, do disposto na cláusula terceira, item II, letras "mm" e "nn", que assim dispõem:
mm) publicar os contratos de inexigibilidade celebrados entre o CONVENENTE e o intermediário ou representante, decorrentes da execução do objeto pactuado, no Diário Oficial da União, no prazo de cinco dias, previsto no art. 26 da Lei de Licitações e Contratos Administrativos, sob pena de glosa dos valores envolvidos, conforme dispõe o Acórdão 2/2008-TCU-Plenário do TCU.
nn) apresentar na prestação de contas, quando da contratação de artistas, consagrados, enquadrados na hipótese de inexigibilidade prevista no inciso III do art. 25 da Lei n 8.666/1993, atualizada, por meio de intermediários ou representantes, cópia do contrato de exclusividade dos artistas com o empresário contratado, registrado em cartório, sob pena de glosa dos valores envolvidos. Ressalta-se que o contrato de exclusividade difere da autorização que confere exclusividade apenas para os dias correspondentes à apresentação dos artistas e que é restrita à localidade do evento, conforme dispõe o Acórdão 96/2008-TCU-Plenário do TCU.
20.4.1.	Observa-se pela cláusula oitava do contrato entre o Município e a referida empresa, que a fundamentação para a contratação foi o disposto no art. 25, inciso III, da Lei 8.666/1993. Contudo, o ex-prefeito não apresentou nenhum documento relativo ao processo de inexigibilidade, previsto no art. 26, caput e parágrafo único, da Lei de Licitações, conforme exigido na cláusula décima segunda, parágrafo segundo, letra "c", do termo do convênio.
20.4.2.	Além disso, é flagrante que as bandas e os serviços de infraestrutura foram contratadas mediante indevida inexigibilidade de licitação, posto que de forma não aderente ao entendimento firmado por esta Corte no Acórdão 1435/2017-TCU-Plenário, relatado pelo Ministro Vital do Rêgo, abaixo transcrito em parte:
9.2. responder ao consulente que:
9.2.1. a apresentação apenas de autorização/atesto/carta de exclusividade que confere exclusividade ao empresário do artista somente para o (s) dia (s) correspondente (s) à apresentação deste, sendo ainda restrita à localidade do evento, não atende aos pressupostos do art. 25, inciso III, da Lei 8.666/1993, representando impropriedade na execução do convênio;
9.2.2. do mesmo modo, contrariam o sobredito dispositivo legal as situações de contrato de exclusividade - entre o artista/banda e o empresário - apresentado sem registro em cartório, bem como de não apresentação, pelo convenente, do próprio contrato de exclusividade;
9.2.3. tais situações, no entanto, podem não ensejar, por si sós, o julgamento pela irregularidade das contas tampouco a condenação em débito do (s) responsável (is) , a partir das circunstâncias inerentes a cada caso concreto, uma vez que a existência de dano aos cofres públicos, a ser comprovada mediante instauração da devida tomada de contas especial, tende a se evidenciar em cada caso, entre outras questões, quando:
9.2.3.1. houver indícios de inexecução do evento objeto do convênio; ou 
9.2.3.2. não for possível comprovar o nexo de causalidade, ou seja, que os pagamentos tenham sido recebidos pelo artista ou por seu representante devidamente habilitado, seja detentor de contrato de exclusividade, portador de instrumento de procuração ou carta de exclusividade, devidamente registrados em cartório.
20.4.3.	Neste caso, houve apresentação apenas de cartas de exclusividade que conferiam exclusividade ao empresário do artista apenas para o dia da apresentação e restrita ao local do evento. Além disso, os contratos entre as bandas e o empresário não foram registrados em cartório. Chama a atenção que o Município decidiu contratar três bandas que tinham o mesmo empresário.
20.4.4.	Por outro lado, houve pesquisa expedita nas bases de dados disponíveis ao Tribunal e na internet e verificou-se que os responsáveis pelas bandas José Orlando e Asas Morenas atuam/atuaram na área de produções artísticas, e há indicativos de que são/foram empresários dessas bandas. No caso da banda Capa de Revista não se identificou nas pesquisas nenhuma relação entre a empresária que contratou com o município e a referida banda, embora existam informações de que ela atua na área de produções artísticas.
20.4.5.	Considerando que os documentos apresentados permitiram concluir que houve a apresentação das bandas, ou seja, a execução de parte do objeto do convênio, não se vislumbra razão para imputação do débito pelas contratações dos artistas, e nem a irregularidade das contas pela inexigibilidade.
20.4.6.	Já em relação aos serviços de infraestrutura do evento, a contratação por inexigibilidade foi irregular, posto que os serviços deveriam ter sido contratados mediante prévio processo licitatório, preferencialmente na modalidade Pregão. Contudo, em razão dessa questão não ter sido objeto de questionamento específico na citação do responsável, deixa-se de propor a sua apenação.
20.4.7.	Já quanto aos serviços que não tiveram a efetiva execução comprovados pelo responsável, deve-se propor a condenação em débito do ex-prefeito Geraldo Novais, pelo valor de R$ 34.170,00, a contar de 20/7/2009, além do julgamento das suas contas pela irregularidade.
20.5.	Quanto à despesa com Mídia de rádio FM - Spot de trinta segundos¸ no valor de R$1.050,00, o responsável apresentou apenas a nota fiscal ilegível, e recibo (peça 15, p. 24-25) . Não apresentou, para efetivamente comprovar a realização do serviço, os comprovantes de veiculação das emissoras contendo a grade/mapa e a autorização de veiculação, e nem cópia do spot veiculado.
20.5.1.	Deve-se, assim, propor a glosa dessa despesa e a inclui-la no débito a ser imputado ao responsável, já referido no item 20.4.7 acima.
20.6.	Com relação à despesa de R$ 8.650,00, com a confecção de cartazes F2 45 x 64 cm 4x0 cores Tinta Escala em Couche Brilho 115 gr pré- impressão CTP e os panfletos 15 x 21 4x0 cores Tinta Escala em Couche Brilho 90 gr pré-impressão CTP, realizada junto à empresa CJ Gráfica Ltda. - ME (CNPJ: 06.181.725/0001-00) , o Mtur questionou a falta do atestado de recebimento do material. 
20.6.1.	Contudo, a nota fiscal à peça 1, p. 123, contém o carimbo de atesto, datado e rubricado. O ex-prefeito juntou à defesa uma declaração de um servidor municipal que atesta o recebimento dos materiais constantes da nota fiscal 000713 (peça 15, p. 26) . Ocorre que a nota fiscal em questão é a 000719. Pode ter havido um equívoco no preenchimento da declaração, mas, mesmo assim, não há como comprovar que foi esse mesmo servidor que rubricou o atesto na nota fiscal.
20.6.2.	A nota fiscal à peça 1, p. 123 foi emitida em 21/12/2009, mas seu pagamento foi realizado em 20/7/2009. Transparece ter havido falha na emissão da nota, inclusive porque o cheque referente ao pagamento foi nominal à empresa CJ Gráfica e emitido/sacado em 20/7/2009 (peça 12, p. 2) . Na instrução inicial registrou-se no item 17 (peça 3) que o serviço teria sido atestado com data de 10/6/2004, quando, de fato, a data grafada no documento é 10/6/2009. 
20.6.3.	Conclui-se, que, nada obstante as falhas acima, a comprovação dessa despesa pode ser acatada.
21.	 	Diante da análise acima conclui-se que restou não suficientemente comprovadas as despesas com os serviços de infraestrutura do evento, no valor de R$ 34.170,00, e aquelas relacionadas com a mídia em rádio, no valor de R$ 1.050,00. O valor total do débito fica em R$ 35.220,00, tendo como data base o dia 20/7/2009, data do crédito do repasse do convênio na conta específica.
22. 	Para a responsabilização do ex-prefeito considerou-se que prescinde da caracterização do dolo do agente que concorreu para a ocorrência do prejuízo ao erário, sendo suficiente a quantificação do dano, a conduta culposa - não apresentar a documentação necessária para comprovar a boa e regular aplicação dos recursos - e o nexo dessa conduta com a irregularidade que resultou no dano.
23.		Cabe, portanto, propor que as contas do sr. Geraldo Novais Agra Filho (CPF XXX.349.854-XX) sejam julgadas irregulares, com fundamento no disposto no art. 16, inciso III, alíneas "b" e "c", da Lei 8.443/1992, e que seja condenado em débito pelos valores indicados no item anterior.
24.		Deixou-se de propor a corresponsabilidade da empresa contratada pelo município por não se vislumbrar "de que forma a responsabilização do contratado pela municipalidade pode se dar pelo descumprimento de uma obrigação por parte do gestor municipal, qual seja, a demonstração da correta aplicação dos recursos públicos", consoante dispôs o Ministro Benjamin Zymler no Voto condutor do Acórdão 4423/2018-TCU-Primeira Câmara.
25.		Vale registrar que não se vislumbra a ocorrência da prescrição da pretensão punitiva por parte do TCU, porquanto ainda não transcorreu o prazo de dez anos contado entre a data de ocorrência das irregularidades, a partir de 20/7/2009 - data do repasse dos recursos federais ao município -, e a data do despacho que ordenou a realização da citação do responsável, em 18/11/2014 (peça 3) , segundo regra estampada no Acórdão 1441/2016-TCU-Plenário.
CONCLUSÃO
26.		Em face da análise promovida nos itens 17 A 24 acima, propõe-se rejeitar as alegações de defesa apresentadas pelo Sr. Geraldo Novais Agra Filho, uma vez que não foram suficientes para sanar as irregularidades a ele atribuídas.
27. 	Pelo exposto, não há como presumir a boa-fé do ex-prefeito, Geraldo Novais Agra Filho, e conclui-se, nos termos do art. 202, § 6º, do RI/TCU, por elevar, desde logo, proposta de julgamento das contas do ex-prefeito pela irregularidade, com fundamento nas alíneas 'b' e 'c' do inciso III do art. 16 da Lei 8.443/1992, a sua condenação em débito pelo valor de R$ 35.220,00, atualizado monetariamente e acrescido dos juros de mora a partir de 20/7/2009, que não teve a comprovação da boa e regular aplicação, e a sua apenação com a multa do art. 57 da Lei 8.443/1992.
PROPOSTA DE ENCAMINHAMENTO
28.		Diante do exposto, submetem-se os autos à consideração superior e envio ao Ministério Público junto ao TCU para a audiência obrigatória prevista no art. 18, inciso III, da Lei 8.443/1992, e posterior remessa ao Gabinete do Ministro Vital do Rêgo, com a seguinte proposta:
	a) com fundamento nos arts. 1º, inciso I, 16, inciso III, alíneas "b" e "c", da Lei 8.443/1992 c/c os arts. 19 e 23, inciso III, da mesma Lei, e com arts. 1º, inciso I, 209, incisos II e III, 210 e 214, inciso III, do Regimento Interno, que sejam julgadas irregulares as contas do Sr. Geraldo Novaes Agra Filho (CPF XXX.349.854-XX) , ex-prefeito de Carneiros/AL;
	b) condenar o Sr. Geraldo Novaes Agra Filho (CPF XXX.349.854-XX) , ex-prefeito do Município de Carneiros/AL, ao pagamento das quantias a seguir listadas, com a fixação do prazo de quinze dias, a contar das notificações, para comprovar, perante o Tribunal (art. 214, inciso III, alínea 'a', do Regimento Interno) , o recolhimento das dívidas aos cofres do Tesouro Nacional, atualizadas monetariamente e acrescidas dos juros de mora, calculados a partir das datas discriminadas, até a data do recolhimento, na forma da legislação em vigor:
	VALOR ORIGINAL (R$) 
	DATA DA OCORRÊNCIA

	34.170,00
	20/7/2009

	1.050,00
	20/7/2009

c) aplicar ao Sr. Geraldo Novaes Agra Filho (CPF XXX.349.854-XX) a multa prevista no art. 57 da Lei 8.443/1992 c/c o art. 267 do Regimento Interno, com a fixação do prazo de quinze dias, a contar da notificação, para comprovar, perante o Tribunal art. 214, inciso III, alínea 'a', do Regimento Interno, o recolhimento da dívida ao cofre do Tesouro Nacional, atualizada monetariamente desde a data do acórdão que vier a ser proferido até a do efetivo recolhimento, se for paga após o vencimento, na forma da legislação em vigor;
d) autorizar, desde logo, nos termos do art. 28, inciso II, da Lei 8.443/1992, a cobrança judicial da dívida caso não atendida a notificação;
e) dar ciência ao Ministério do Turismo que o não exame da documentação complementar da prestação de contas apresentada após o envio da tomada de contas especial ao TCU e não comunicação do resultado ao TCU, como ocorreu no caso do convênio Siconv 703702/2009 (Siconv 703702) , firmado com o Município de Carneiros/AL, constitui infringência ao disposto no art. 72 da Portaria Interministerial 424/2016;
f) enviar cópia do acórdão ao Procurador-Chefe da Procuradoria da República no Estado de Alagoas, nos termos do § 3º do art. 16 da Lei 8.443/1992, para as providências que entender cabíveis, e ao Ministério do Turismo, destacando que o relatório e o voto que fundamentam a deliberação ora encaminhada podem ser acessados por meio do endereço eletrônico www.tcu.gov.br/acordaos e que, caso tenham interesse, o Tribunal pode encaminhar-lhes cópia desses documentos sem quaisquer custos.
	É o relatório.

Henrique José Cardoso Tenório (OAB/AL 10.157).

Procurador Rodrigo Medeiros de Lima.

TOMADA DE CONTAS ESPECIAL. CONVÊNIO. NÃO COMPROVAÇÃO DA REGULAR APLICAÇÃO DA TOTALIDADE DOS RECURSOS ENVOLVIDOS. IRREGULARIDADE DAS CONTAS DO GESTOR. DÉBITO. MULTA.

TOMADA DE CONTAS ESPECIAL (TCE)

Secretaria de Controle Externo de Tomada de Contas Especial (SecexTCE).

O Ministério do Turismo instaurou tomada de contas especial (TCE) em desfavor do Sr. Geraldo Novais Agra Filho, ex-prefeito de Carneiros/AL, em razão da não aprovação da prestação de contas referente aos recursos repassados ao Município de Carneiros/AL, por força do Convênio Siconv 703702/2009, que teve por objeto o apoio ao evento intitulado "Festa Junina do Município de Carneiros".
O convênio vigorou no período de 16/6/2009 até 29/8/2009, tendo recebido repasses no montante de R$ 100.000,00, a conta do concedente, além da previsão de R$ 4.170,00, referentes à contrapartida do convenente.
O Ministério do Turismo não realizou uma supervisão in loco no evento. Ao analisar a prestação de contas apresentada pelo gestor, o órgão concedente reprovou a execução física do objeto da avença, conforme consignado na Nota Técnica de Análise 595/2010 (peça 1, p. 175-191) , haja vista a ocorrência das seguintes constatações: (i) ausência de apresentação de declarações da autoridade local e do convenente atestando a realização do evento; (ii) ausência de fotos, vídeos ou imagens relacionados à apresentação das bandas artísticas; (iii) falta de comprovação da efetiva realização dos serviços de infraestrutura do evento; (iv) não entrega dos comprovantes de veiculação das mídias previstas; e (v) ausência de atesto do recebimento dos cartazes  e panfletos na quantidade especificada no plano de trabalho. 
O sr. Geraldo Novais, embora tenha tido todo o mandato para resolver as pendências (até 31/12/2012) , apenas enviou documentos complementares ao Mtur em 27/6/2014, cinco anos após o evento, e quando a TCE já tinha sido enviada a esta Corte pela CGU (peça 1, p. 262) .
De todo modo, mesmo após o envio da TCE ao TCU, deveria o Mtur ter analisado a documentação complementar apresentada pelo ex-prefeito em 27/6/2014, com fundamento no disposto no art. 84 da Portaria Interministerial 507, de 24/11/2011 (atual art. 72 da Portaria Interministerial 424, de 30/12/2016) , e adotado as medidas previstas no referido normativo, inclusive quanto a informar ao TCU, via controle interno, do resultado do exame, o que não ocorreu no caso concreto. Assim, a unidade técnica propôs a ciência ao Ministério do Turismo, sobre a infringência no caso do disposto no art. 72 da Portaria Interministerial 424/2016.
Instado a se pronunciar nos autos, o ex-prefeito Geraldo Novais apresentou suas alegações de defesa (peça 15) .
A unidade técnica, após análise da defesa, propôs o acolhimento parcial das alegações do responsável, sugerindo o julgamento pela irregularidade de suas contas e a restituição dos valores relacionados tão somente aos serviços de infraestrutura e mídia de rádio FM, cuja execução não restou devidamente comprovada, bem assim a aplicação de multa ao gestor. 
O representante do MPTCU, neste ato representado pelo Procurador Rodrigo Medeiros Lima, anuiu à proposta da unidade técnica, ressalvando, apenas, a necessidade de que o débito em questão seja proporcionalizado, considerando 96% de recursos federais e 4%, municipais, motivo pelo qual sugere que os montantes consignados como débito sejam R$ 32.803,20 e R$ 1.008,00.
Feito esse breve histórico, passo a examinar o mérito deste processo.
Acompanho, desde já, a proposta da unidade técnica, cuja análise incorporo às minhas razões de decidir.
Concordo com a unidade técnica que o conjunto dos elementos que integram os autos revelam-se suficientes para afastar o débito relativo à contratação das bandas, ainda que, de fato, não tenham sido apresentadas as declarações de autoridade local e as fotos, vídeos ou imagens da apresentação das bandas.
A apresentação das 3 bandas previstas no termo de convênio foi comprovada mediante a juntada aos autos de matérias publicadas em portal na internet em 2009, uma das quais fez referência à realização do evento, indicando as bandas que ali se apresentariam, e a outra, publicada durante o primeiro dia da festa, noticiou a apresentação das bandas previstas. Ambas as publicações foram confirmadas pela unidade técnica no referido portal (peças 17 e 18) .
Além disso, foram apresentados documentos que atestam a contratação das bandas (contratos e cartas de exclusividade) e o respectivo pagamento (nota fiscal, recibo e cheque) . Há também declarações subscritas pelos responsáveis pelas bandas de que teriam recebido o pagamento integral dos cachês, nos mesmos valores indicados no plano de trabalho do convênio (peça 15, p. 15-20) .
Acompanho o entendimento da unidade técnica quanto à ocorrência de irregularidades na contratação das bandas por inexigibilidade de licitação, posto que os documentos apresentados não encontram aderência aos termos do Acórdão 1435/2017-TCU-Plenário, que delineou o entendimento desta Corte de Contas sobre o tema.
Inobstante isso, como bem ressaltou a unidade técnica, afastada a hipótese de inexecução do objeto avençado ou de ausência de nexo de causalidade na aplicação dos recursos, o entendimento do mencionado julgado é de que não há razão para imputar o débito pelas contratações dos artistas.
Acato, ainda, a comprovação da despesa relacionada à confecção de cartazes, no montante de R$ 8.650,00, conforme sugerido pela unidade técnica. Foram apresentados o contrato com a empresa CJ Gráfica Ltda., a cópia do cheque emitido nominalmente a essa empresa e a nota fiscal devidamente atestada (peça 1, p. 123) , ainda que se observe ter havido falhas na emissão do referido documento fiscal.
O mesmo não ocorre com relação aos itens relacionados à infraestrutura do evento. Tais itens foram indevidamente contratados por inexigibilidade de licitação. Inobstante caracterizada tal irregularidade, não houve questionamento específico na citação do responsável sobre o tema, motivo pelo qual deixo de propor a apenação do gestor quanto a esse ponto.
A prestação de contas, entretanto, não logrou apresentar nenhuma comprovação da efetiva utilização/locação dos equipamentos e nem da montagem dos itens de infraestrutura. Não foram apresentadas fotos, filmagens ou outros elementos que permitissem averiguar que esses itens teriam sido fornecidos e/ou executados
A nota fiscal apresentada contém discriminação genérica, não especifica os serviços prestados e nem os equipamentos locados, limitando-se a mencionar que é "referente às festividades juninas da cidade de Carneiros nos dias 22 a 29 de junho de 2009, conforme convênio 709702/2009 Ministério do Turismo" (peça 15, p. 50) . Também não é visível a aposição do atesto.
Embora se reconheça que as bandas não poderiam ter se apresentado sem uma infraestrutura mínima, não há como atestar que todos esses equipamentos foram efetivamente instalados e utilizados. 
Lembro que incide sobre o gestor o ônus da prova quanto à regular aplicação dos valores que lhe foram confiados para consecução do objeto pactuado, o que decorre de expressa disposição do art. 70, parágrafo único, da Constituição Federal, bem assim do art. 93 do Decreto-Lei 200/1967, c/c o art. 66 do Decreto 93.872/1986.
Diante disso, entendo adequada a proposta da unidade técnica de considerar como não comprovada a boa e regular aplicação da quantia de R$ 34.170,00, relacionada especificamente aos itens de infraestrutura, em face da ausência de elementos de prova capazes de atestar a efetiva prestação dos serviços.
Também deixo de acatar a despesa relacionada com Mídia de rádio FM - Spot de trinta segundos, no valor de R$ 1.050,00, haja vista a ausência de comprovação da veiculação das emissoras contendo a grade/mapa, a autorização de veiculação, a cópia do spot veiculado e a apresentação de nota fiscal ilegível.
Em relação aos montantes ora delimitados como débito nesta tomada de contas especial, acolho a ressalva consignada pelo representante do MPTCU, no sentido de proporcionalizar as quantias em questão, considerando 96% de recursos federais aplicados, além dos 4% de recursos municipais, o que resulta nos valores de R$ 32.803,20 e R$ 1.008,00, respectivamente.
	Em vista do exposto, VOTO pela adoção da minuta de acórdão que trago à consideração deste colegiado.
TCU, Sala das Sessões Ministro Luciano Brandão Alves de Souza, em 13 de agosto de 2019.
Ministro VITAL DO RÊGO 
Relator